【裁判字號】    89,上易,1426
【裁判日期】    891108
【裁判案由】    詐欺
【裁判全文】
臺灣高等法院臺中分院刑事判決                  八十九年度上易字第一四二六號
    上  訴  人  臺灣南投地方法院檢察署檢察官
    上  訴  人
    即  被  告  戊○○
右上訴人等因被告詐欺案件，不服臺灣南投地方法院八十九年度易字第一三五號中華
民國八十九年四月十三日第一審判決（起訴案號：臺灣南投地方法院檢察署八十九年
度偵字第三九二號、八十九年度偵字第四三二號），提起上訴，本院判決如左：
      主  文
原判決撤銷。
戊○○意圖為自己不法之所有，以詐術使人將本人之物交付，處有期徒刑伍月。
      事  實
一、戊○○明知行政院農業委員會林務局南投林區管理處（以下簡稱為南投林管處）
    所轄原編定為竹山事業區第六、八、九、十一、十三號等「國有林班地」，現已
    編定為阿里山事業區第一０四、一０六、一０七、一０九、一一一號之「國有林
    班地」，不屬林務局八十七年六月八日林政字第一五七二０號函公告辦理清理放
    租之「省有林地」，而南投林管處亦未受理其代為申請承租林班之相關手續，竟
    意圖為自己不法之所有，於民國（下同）八十八年五月初某日上午十一時許，在
    南投縣草屯鎮之彰化客運車站，向癸○○（原名蕭光熹）詐稱：「上開國有林班
    承租案已獲得解決，得以承租，林務局已公告並通知一百五十八名墾民，須於八
    十八年三月三十一日以前繳納測量費，逾期則取消墾民承租土地之權利，因此一
    百五十八名墾民其中多人係其人頭戶，且四十多年來已有多人亡故，可以彌補名
    額，每人可得承租三公頃土地，如迅速繳納測量費用及戶籍謄本，即可如期承租
    」等語，並進而提出經其簽名簽章之林務局八十七年六月八日林政字第一五七二
    ０號函、通知單及臺灣省國有森林用地出租造林空白契約書各一紙，以示所述真
    實。癸○○不疑有他，乃通知親友願否承租，戊○○為資取信於癸○○等人，並
    於八十八年五月十五日上午十一時許，同時引導癸○○、子○○、蕭弼民、甲○
    、壬○○等人至現地勘查，其間並至該處杉林溪遊樂區用餐，後再以高山氣候多
    變化，為顧及行車安全為詞，驅使癸○○等一行人下山，致使癸○○等人信以為
    真，因而均陷於錯誤。其中子○○即向其家族成員即蕭弼民、何元琮、蕭徐秀霞
    、蕭斯云、蕭繕澤、甲○、林正祥、林正直、蕭育惠、林珊如等十人每人收取新
    臺幣（下同）二萬五千五百元之測量費用，連同子○○所支付之測量費用二萬五
    千五百元，以上合計為二十八萬零五百元，由子○○簽發以臺灣省合作金庫屏東
    支庫為付款人、八十八年六月十六日期、票據號碼為0000000號之同額支
    票一紙交付戊○○提示兌領。同時，癸○○亦以蕭光熹之名義於八十八年五月十
    八日電匯一萬六千元之測量費用給戊○○在南投縣仁愛鄉農會之二六九四五號活
    期存款帳戶，劉馬則於同年月十九日電匯六萬元之測量費用至戊○○之上開活期
    存款帳戶，壬○○亦於八十八年六月二十八日電匯七萬六千五百元之測量費用至
    戊○○之上開活期存款帳戶，戊○○因而同時向上開被害人共計詐得四十三萬三
    千元得逞。嗣癸○○因承租林地均無下文，向戊○○詢問亦未獲合理答覆，乃向
    相關林務單位查詢，始知受騙。
二、案經被害人癸○○、子○○訴由臺灣屏東地方法院檢察署及被害人甲○訴由臺灣
    宜蘭地方法院檢察署呈請臺灣高等法院檢察署令轉臺灣南投地方法院檢察署檢察
    官偵查起訴。
    理  由
一、訊據被告戊○○（以下簡稱為被告）固坦承伊確有於前開時間，在南投縣草屯鎮
    之彰化客運車站，曾提示前開函件、通知單、空白契約書給告訴人癸○○閱覽，
    且有告知可承租原竹山事業區第六、八、九、十一、十三號等國有林班地等事宜
    ，並承認伊確有於前開時間引導癸○○、子○○、蕭弼民、甲○、及壬○○等人
    至現地查勘，亦承認伊有要求癸○○等人迅速繳納測量費用，以便辦理承租事宜
    ，以及伊日後確有收取子○○、蕭弼民、何元琮、蕭徐秀霞、蕭斯云、蕭繕澤、
    甲○、林正祥、林正直、蕭育惠、林珊如、癸○○、劉馬、及壬○○等人所繳交
    共計四十三萬三千元之測量費用。惟被告仍矢口否認伊有何詐欺之犯罪情事，並
    辯稱：伊確有向林務局申請承租上開原竹山事業區第六、八、九、十一、十三號
    等國有林班地，告訴人癸○○亦同意與伊合作共同承租上開林地開發，伊向告訴
    人癸○○等人所收取之上開四十三萬三千元，已全部用於除草及測量，告訴人癸○○等人係因見林務局久不同意放租，心生反悔，才構詞誣陷伊有詐欺等情。
二、第查：本案被告之前開犯罪事實，業據告訴人癸○○、子○○、甲○與被害人壬○○分別在偵、審中指訴甚詳外，並有被告具名通知繳納南投林管處原竹山事業
    區第六、八、九、十一、十三號等國有林班地測量費用之通知單一紙附卷（見台
    灣屏東地方法院檢察署八十八年度偵字第八一四七號偵查卷宗第六頁）可稽，及
    有告訴人子○○簽發之前開支票影本、告訴人癸○○之電匯單、被害人劉馬與壬○○之電匯單影本各一張（見同上偵查卷宗第七、八、九頁，及本院卷宗第八十
    一頁）與被告在南投縣仁愛鄉農會之二六九四五號活期存款帳戶往來明細表一份
    （見本院卷宗第八三、八四頁）附卷足佐，堪證告訴人癸○○等人指訴被告如何
    以承租前開林地須繳納測量費用為詞，向其等與前開被害人收取前開金錢，應可
    信為真正。被告亦承認確有上情。雖仍以伊有向林務局承租上開國有林班地，及
    伊所收取之四十三萬三千元，已全部用於除草及測量等情置辯，惟南投林管處所
    轄原編定為竹山事業區第六、八、九、十一、十三號等國有林班地，現已編定為
    阿里山事業區第一０四、一０六、一０七、一０九、一一一號等國有林班地，上
    開林班地並不屬於林務局八十七年六月八日林政字第一五七二０號函公告辦理清
    理放租之範圍，而南投林管處亦未受理被告代為申請承租上開林班地之相關手續
    ，上情分別有行政院農業委員會林務局八十八年七月十九日八十八林政字第一八
    五一一號函、臺灣省政府農林廳林務局南投林區管理處竹山工作站八十八年九月
    一日（八八）投竹字第二七二０號函稿、行政院農業委員會林務局南投林區管理
    處八十九年一月二十五日八十九投政字第００七七五號函各一紙附卷可按。顯見
    被告向告訴人癸○○等人告稱可承租上開土地，與實情不符。林務主管機關既未
    同意被告承租上開土地，被告辯稱有請測量師前去測量，並為測量方便，亦曾僱
    人除草云云，已與常情有違。且被告所聲請訊問之證人丁○○已證明其受被告聘
    用測量之林地係臺灣大學溪頭林區之土地，與本案前開土地無關（見本院卷宗第
    八十六頁反面）。另被告所聲請訊問之證人己○○、庚○○與辛○○等人雖證明
    曾受被告僱用在林地除草，但其等亦均無法指證其等受僱除草之確切林地。復就
    被告所提出證人己○○、庚○○與辛○○等人之收據，其日期分別為八十八年四
    月二日、八十八年六月二十五日、及八十八年八月十六日（見原審卷宗第七一、
    七二、七三頁），上開證人亦證稱其等受僱除草係在上開日期之前，而被告卻猶
    在八十八年八月十八日才向南投林管處杉林溪分站聲請到前開林班地實施測量，
    且南投林管處竹山分處即於八十八年九月一日以投所竹字第二七二０號函覆知不
    予准許，並通知南投林管處杉林溪分站應與杉林溪派出所聯合取締不法（見台灣
    南投地方法院檢察署八十九年度偵字第三九二號偵查卷宗第五四、五五、六二頁
    ），上情並經南投林管處杉林溪分站人員乙○○到庭證實（見本院卷宗第八七頁
    ）等情以觀，被告辯稱曾僱用己○○、庚○○與辛○○等人，到原竹山事業區第
    六、八、九、十一、十三號等國有林班地除草，亦堪認定並非真實。被告並未獲
    准承租前開國有林班地，卻捏造有此事實，再以須辦理測量為詞，向告訴人癸○○等人收取前開測量費用，顯見被告確有為自己不法之所有，而向告訴人癸○○
    等人施用詐術，使告訴人癸○○等人因而陷於錯誤，而交付上開金錢之詐欺犯罪
    情事。而告訴人癸○○等人，亦係因遭被告施用之詐術所騙，才交付前開金錢。
    被告辯稱並無詐欺，顯不足採信。另被告所提出林迦緣簽名蓋章之證明書，證人
    林迦緣已於本院訊問時證明其簽名蓋章均非真實，且證稱不知承租前開林地之事
    （見本院卷宗第四九頁）。而此證明書之日期為八十四年十一月二十五日，與本
    案發生之日期相距達三年六月餘，核其內容，亦與被告辯稱有辦理測量等情無涉
    ，自無從資為有利被告之證明。事證明確，本案被告之犯行足堪認定，應依法論
    罪科刑。
三、核被告所為，係犯刑法第三百三十九條第一項詐欺取財罪。其在告訴人癸○○等
    人交付金錢之前，為達到詐欺取財之目的，迭次施詐之舉動，均係詐欺犯行之接
    續實施。其以一詐欺行為，同時向子○○、蕭弼民、何元琮、蕭徐秀霞、蕭斯云
    、蕭繕澤、甲○、林正祥、林正直、蕭育惠、林珊如、癸○○、劉馬及壬○○等
    人行騙，致使上開多數人因而陷於錯誤而交付前開金錢，係一行為觸犯數罪名之
    想像競合犯，應依刑法第五十五條之規定，從一重仍依詐欺取財一罪論處。公訴
    人認此為連續犯，尚有未洽。因被告前開所犯，係一行為觸犯數罪名之想像競合
    犯，為裁判上一罪，故被害人壬○○被詐欺七萬六千五百元部分，雖未經起訴，
    亦為起訴效力所及，本院自應併予審判。
四、原審判決就被告前開所犯，予以論罪科刑，固非無見，惟被害人壬○○亦因被告
    之前開詐欺行為被詐欺七萬六千五百元，上情業據被害人壬○○於本院訊問時指
    述甚明，原審判決未及於審酌，尚有未洽。是本案被告上訴否認犯罪雖無理由，
    但公訴人上訴指謫原審判決有上開不當之處，則為有理由，自應由本院將原審判
    決撤銷，並予以改判。爰審酌被告之品行（有妨害風化及違反森林法之前科）、
    犯罪所生危害，及迄今尚未賠償被害人癸○○等人任何損害，反飾詞圖卸刑責等
    一切犯罪情狀，量處有期徒刑五月。
五、據上論結，應依刑事訴訟法第三百六十九條第一項前段、第三百六十四條、第二
    百九十九條第一項前段、刑法第三百三十九條第一項、第五十五條，罰金罰鍰提
    高標準條例第一條前段，判決如主文。
本案經檢察官丙○○到庭執行職務。
中      華      民      國    八十九     年     十一    月      八      日
                                  臺灣高等法院臺中分院刑事第三庭
                                        審判長法  官  方  艤  駐
                                              法  官  胡  忠  文
                                              法  官  廖  柏  基
右正本證明與原本無異。
不得上訴。
                                              書記官  柯  孟  伶
中      華      民      國    八十九     年     十一    月      九      日
附錄本案論罪科刑法條：
刑法第三百三十九條第一項：意圖為自己或第三人不法之所有，以詐術使人將本人或
                          第三人之物交付者，處五年以下有期徒刑、拘役或科或
                          併科一千元以下罰金。
                                                                        Ｃ


司法院資訊處製作；財團法人民間司法改革基金會備份。
